【裁判字號】    99,訴,1003
【裁判日期】    991231
【裁判案由】    侵權行為損害賠償
【裁判全文】
臺灣高雄地方法院民事判決              99年度訴字第1003號
原      告  陳金燕
被      告  丁雪玉
訴訟代理人  陳奕全律師
            李錦臺律師
            許清連律師
上當事人間請求侵權行為損害賠償事件，本院於民國99年12月20
日言詞辯論終結，判決如下：
    主  文
被告應給付原告新台幣壹拾萬元，及自民國九十九年四月十七日
起至清償日止，按週年利率百分之五計算之利息。
原告其餘之訴駁回。
訴訟費用由被告負擔二十分之一，餘由原告負擔。
本判決第一項得假執行，但被告如提出新台幣壹拾萬元預供擔保
，得免為假執行。
原告其餘假執行之聲請駁回。
    事實及理由
一、原告主張：原告與訴外人蔡學叡（已於民國97年5 月30日死
    亡）為夫妻，被告明知蔡學叡為有配偶之人，竟自95年10月
    起至97年4 月中旬止，與蔡學叡在高雄縣鳥松鄉○○村○○
    路400 巷1 號同居，並以蔡學叡配偶自居，足以破壞原告基
    於配偶關係之身分法益，且情節重大，致原告長期受有精神
    上痛苦。為此，爰依據民法第184 條第1 項及第195 條等規
    定，提起本訴等語。並聲明：(一)被告應給付原告新台幣（下
    同）200 萬元，及自訴狀繕本送達之翌日起至清償日止，按
    週年利率5 ％計算之利息。(二)願供擔保，聲請准予宣告假執
    行。
二、被告則以：兩造前因債務糾葛涉訟，經本院以98年度訴字第
    479 號民事判決判處原告及其子女應給付被告460 萬元及法
    定利息，原告不服提起上訴，自此對被告不友善，自有可能
    誣指被告與蔡學叡有外遇情節提起本訴，迫使被告就前揭案
    件對原告讓步。被告否認共同生活居住為配偶之身分法益範
    圍，縱屬之，惟因原告及蔡學叡感情不睦，蔡學叡自動搬離
    居住所，並非被告將蔡學叡搬離居住所，被告並非侵權行為
    人，況以夫妻感情不睦，雙方皆有責任，豈有遷怒他人之理
    ；且被告與蔡學叡僅係要好友人，原告所提出相關舉證全為
    過度想像牽強附會所為解釋。退步言之，如本院認定被告確
    為蔡學叡外遇對象，原告請求權業已罹於時效等語，資為抗
    辯。並聲明：(一)原告之訴駁回。(二)願供擔保，聲請准予宣告
    免為假執行。
三、下列事項為兩造所不爭執，依民事訴訟法第280 條第1 項、
    第279條第1項之規定，堪信為真實：
  (一)原告與蔡學叡為夫妻，蔡學叡已於97年5 月30日死亡。
  (二)被告於97年1 月8 日以蔡學叡「妻」之身分，在財團法人長
    庚紀念醫院高雄分院「大腸直腸及相關腹部手術同意書」簽
    名。
  (三)自95年10月起至97年4 月中旬為止，被告與蔡學叡在高雄縣
    鳥松鄉○○路400巷1號共同居住（卷第219頁）。
四、本件之爭點：
  (一)被告有無與原告之配偶蔡學叡通姦或同居之行為，而不法侵
    害原告基於配偶關係之身分法益，且有情節重大之情形？
  (二)如是，原告請求權是否罹於時效？如未罹於時效，原告得請
    求之非財產上損害賠償數額，應以若干為適當？
五、得心證之理由：
  (一)被告有無與原告之配偶蔡學叡通姦或同居之行為，而不法侵
    害原告基於配偶關係之身分法益，且有情節重大之情形？
    1.按「因故意或過失，不法侵害他人之權利者，負損害賠償
      責任。故意以背於善良風俗之方法，加損害於他人者亦同
      」；「不法侵害他人之身體、健康、名譽、自由、信用、
      隱私、貞操，或不法侵害其他人格法益而情節重大者，被
      害人雖非財產上之損害，亦得請求賠償相當之金額」、「
      前2 項規定，於不法侵害他人基於父、母、子、女或配偶
      關係之身分法益而情節重大者，準用之」，民法第184 條
      第1 項、第195 條第1 項前段、第3 項分別定有明文。又
      按婚姻係以夫妻之共同生活為其目的，配偶應互相協力保
      持其共同生活之圓滿安全及幸福，而夫妻互守誠實，係為
      確保其共同生活之圓滿安全及幸福之必要條件，故應解為
      配偶因婚姻契約而互負誠實之義務，配偶之一方行為不誠
      實，破壞共同生活之圓滿安全及幸福者，即為違反因婚姻
      契約之義務而侵害他方之權利（最高法院55年台上字第20
      53號判例意旨參照）。故不法侵害他人基於配偶關係之身
      分法益而情節重大者，被害人雖非財產上之損害，亦得請
      求賠償相當之金額，且此不法侵害行為不以侵權行為人間
      有通姦、相姦為限，其情節是否重大，則應視個案侵害程
      度、損害狀況、被害人之痛苦程度及忍受能力等個別情事
      ，客觀判斷之。
    2.本件被告雖自承於95年10月起至97年4 月中旬有與原告之
      配偶蔡學叡共同居住之事實（卷第219 頁），惟否認有通
      姦之情。然查，依原告所提出被告不爭執其真正之電話錄
      音譯文所示，被告對原告稱：「他（蔡學叡）當然關心小
      孩，他如果沒有關心小孩，他早就跟我去美國了」、「那
      你為什麼不簽字（指離婚之事），他沒有跟我講他捨不得
      孩子，是我反而跟他說我們不可以這樣一走了之」等語（
      卷第14頁背面），可知被告與蔡學叡有談及是否放下現狀
      共往美國生活之事，關係已非尋常。被告又稱：「在49天
      之內，他（指蔡學叡之父親）已經上樓去給學叡燒香拜拜
      ，他已經承認我了，而且現在去醫院，都是我帶爸爸去的
      ，你可以去問兩個老人家」、「在高雄銀行是什麼時候開
      戶的，是跟我在一起之後，從他（指蔡學叡）沒有頭路以
      後開始」、「我之所以有錢借給學叡，我也是希望我跟學
      叡兩個人養老放在誰那邊都可以，可是學叡認為不妥，還
      是要有個白底黑字比較好，誰知道他那麼短的命，你現在
      說兩個小孩可憐沒有人養，你將來有兩個小孩可以靠，我
      將來靠什麼？我就是靠這個」等語（卷第16、20頁及第20
      頁背面）。被告自陳與蔡學叡有「在一起」，日後有一起
      養老打算，並稱呼蔡學叡之父親為「爸爸」，二人親暱情
      狀自非一般朋友關係可比，即使親密紅粉知己，亦無直稱
      蔡學叡父親為爸爸，並強調蔡學叡父親已「承認被告」或
      與蔡學叡「一同養老」之可能，足見被告認為與蔡學叡間
      已與入門之夫妻關係無異。
    3.再者，兩造於本院另案請求清償債務事件，被告訴訟代理
      人於審理時當庭陳稱「（問：對於被告主張原告與訴外人
      係同居男女關係，有何意見？）曾經同居過，但二人感情
      如何，訴代無從介入，且與本案無關」等語（卷第115 頁
      背面）。參以被告與蔡學叡於95年4 月1 日至96年11月1
      日之期間，先後有6 次一同前往國外，有其二人入出境查
      詢結果在卷可憑（卷第213-214 頁），另證人即蔡學叡之
      胞姐蔡瓊照於台灣高等法院高雄分院於98年度上字第166
      號清償債務事件審理時證稱：「主要是丁雪玉要在蔡家有
      名份，我姊姊他們為了得到財產的利益，因為丁雪玉跟我
      三伯父講的，要爭取到蔡家祭拜，他穿著一身黑衣，要當
      蔡家的媳婦」等語（卷第239 頁），與被告上開「爸爸已
      經承認我了」之陳述相合，足認被告與蔡學叡不僅已逾越
      一般朋友之正常交往之分際，並已達到一般夫妻肉體交合
      之實質恩愛程度，始有爭取當蔡家人、強調得到蔡學叡父
      親承認並稱呼其為爸爸等情事發生。因此，被告與蔡學叡
      係有通姦之事實，對於原告家庭共同生活圓滿安全及幸福
      已造成妨害，且依前開錄音譯文及被告與蔡學叡來往期間
      即以妻媳關係自居之交往程度，對原告居於蔡學叡配偶關
      係此項身分法益之侵害，情節自屬重大，堪以認定。被告
      抗辯僅與蔡學叡共同居住，無通姦或逾矩之親密關係云云
      ，不足採信。
  (二)原告請求權是否罹於時效？如未罹於時效，原告得請求之非
    財產上損害賠償數額，應以若干為適當？
    1.按消滅時效，自請求權可行使時起算；因侵權行為所生之
      損害賠償請求權，自請求權人知有損害及賠償義務人時起
      ，2 年間不行使而消滅，民法第128 條前段、197 條第1
      項前段分別定有明文。關於侵權行為損害賠償請求權之消
      滅時效，應以請求權人實際知悉損害及賠償義務人時起算
      ，非以知悉賠償義務人因侵權行為所構成之犯罪行為經檢
      察官起訴，或法院判決有罪為準（最高法院72年台上字第
      738 號判例參照）。至按民法第197 條第1 項所稱「自請
      求權人知有損害時起」之主觀「知」的條件，如係一次性
      加害行為，致他人於損害後尚不斷發生後續性之損害者，
      該損害係屬於不可分或為一侵害狀態之繼續延續，固應分
      別以被害人知悉損害程度底定，或不法侵害之行為終了時
      起算其時效。惟加害人之侵權行為若係持續發生，致加害
      之損害結果持續不斷，若各該不法侵害行為及損害結果係
      各自獨立存在，且可相互區別者，被害人之損害賠償請求
      權，應就各該獨立行為所生之損害分別觀察，判斷被害人
      是否確已實際知悉損害及賠償義務人，以評斷各請求權時
      效之起算時點。
    2.原告與蔡學叡為夫妻，負有同居之義務，被告與蔡學叡於
      95年7 月間至97年4 月中旬，有共同居住且超乎一般朋友
      之親暱關係，此項逾矩之親暱行為係隨原告與蔡學叡雙方
      婚姻關係存續中逐日發生，不以被告與蔡學叡具體發生通
      姦行為為限，有如前述，是應認被告對原告配偶身分法益
      之加害行為並非一次性之侵害，而係持續發生，致加害結
      果持續不斷，且各次侵害行為及損害結果係現實上各自獨
      力存在，並可相互區別，是自應就該各次不斷發生之獨立
      行為所生之損害，分別以被害之原告已否知悉而各自論斷
      其時效之起算時點。準此以言，原告自陳約於95年8 月間
      即知悉被告與蔡學叡同居（卷第220 頁），而本件起訴時
      間為99年3 月17日，有原告起訴狀上本院收文章戳可憑，
      則自97年3 月17日起回溯計算至95年7 月間為止，原告之
      損害賠償請求權顯已罹於時效。原告雖主張於98年8 月17
      日本院另案98年度訴字第479 號審理時提出抵銷之抗辯，
      已因請求而時效中斷云云，然按「時效因請求而中斷者，
      若於請求後6 個月內不起訴，視為不中斷」，為民法第
      130 條所明定，原告起訴時間在99年2 月17日之後，時效
      進行應視為不中斷，原告之主張尚無可採，是本件僅能就
      99 年3月17日至99年4 月中旬未罹於時效之期間論斷被告
      之侵權責任。
    3.經查，蔡學叡於97年1 月8 日進行大腸直腸手術、97年4
      月10日進行電腦斷層攝影檢查，該手術及檢查同意書均由
      被告以蔡學叡配偶之名義簽立，有該同意書在卷可稽（卷
      第117 、118 頁），被告並自承至99年4 月19日蔡學叡病
      危住院前均同居一處（卷第282 頁）。而蔡學叡之病情，
      於99年1 月18日出院時，其直腸癌已侵犯骨盆腔壁與儲精
      囊，且整個腹腔瀰漫腫瘤，評估應屬第4 期直腸癌等情，
      有長庚醫療財團法人高雄長庚紀念醫院99年11月25日函文
      在卷可憑（卷第288 頁），蔡學叡當時病情惡化，癌細胞
      已發生轉移，手術後日常生活亟需他人照料，可以概見，
      此段期間，既仍與被告共居一處，二人親密恩愛之程度關
      係已無可置疑，被告對原告居於蔡學叡配偶地位之身分法
      益已造成侵害，且情節重大，堪予認定。被告雖抗辯97年
      1 月8 日蔡學叡出院後乃因原告不讓其返家居住，被告係
      被動基於朋友關係照顧蔡學叡等語，然其未能舉證以實其
      說，且縱有此情，亦僅屬原告受損害程度之輕重大小問題
      ，非得據以排除被告之侵權責任，被告抗辯，尚非可採。
    4.按慰撫金之賠償其核給之標準固與財產上損害之計算不同
      ，然非不可斟酌雙方身分資力與加害程度，及其他各種情
      形核定相當之數額（最高法院51年台上字第223 號判例參
      照）。本院審酌原告與蔡學叡婚後育有2 名子女，惟感情
      不睦，有證人即蔡學叡之胞姐蔡壽貞、蔡瓊照到庭證述在
      卷，原告所提蔡學叡親筆便簽，對原告載述「暴道自以為
      是，一切你說了算是，從不當我是一家之主」等詞（卷第
      78頁），足堪佐證，足見原告與蔡學叡婚姻不合，感情不
      睦，其來有自，尚非可全然歸咎於被告從中介入，施加侵
      害所致。復參以原告為大學畢業，任職國中老師，有房地
      、田賦及投資數筆；被告則有大專學歷，擔任貿易公司負
      責人，亦有數筆土地、房屋及投資等財產，此經兩造當庭
      陳明並有其等之稅務電子閘門所得調件明細表附卷可按（
      卷第49-61 、91頁），及上開侵權責任期間尚短，被告對
      蔡學叡病情危難之際仍費心照護等一切情狀，認原告請求
      被告賠償精神慰撫金200 萬元，尚屬過高，應以賠償10萬
      元為適當，原告逾此數額之請求，不應准許。
六、綜上所述，原告依民法第184 條第1 項、第195 條第1 項之
    規定，請求被告賠償精神慰撫金10萬元，及自起訴狀繕本送
    達翌日即99年4 月17日（參見卷第28頁送達證書）起至清償
    日止，按週年利率百分之5 計算之利息，為有理由，應予准
    許，逾此數額之請求，則屬無據，應予駁回。
七、兩造均陳明願供擔保，聲請准予宣告假執行或免為假執行，
    惟本判決所命被告給付金額未逾50萬元，依民事訴訟法第
    389 條第1 項第5 款規定，應依職權宣告假執行，並准許被
    告提出相當之擔保金後得免為假執行，至原告敗訴部分，其
    假執行之聲請已失依附，應予駁回。
八、本件事證已臻明確，兩造其餘攻擊防禦或舉證方法，與判決
    結論不生影響，無庸逐一論述，附此敘明。
九、據上論結，本件原告之訴為一部有理由，一部無理由，依民
    事訴訟法第78條、第389 條第1 項第5 款、第392 條第2 項
    ，判決如主文。
中    華    民    國    99    年    12    月    31    日
                  民事第三庭  法  官  李嘉益
以上正本係照原本作成。
如對本判決上訴，須於判決送達後20日內向本院提出上訴狀（須
按他造當事人之人數附繕本）。如委任律師提起上訴者，應一併
繳納上訴審裁判費。
中    華    民    國    99    年    12    月    31    日
                              書記官  陳瓊芳

司法院資訊處製作；財團法人民間司法改革基金會備份。
